臺灣高等法院刑事判決　　　　　　　　　　　　九十年度上更（一）字第七三六號
　　上　訴　人
　　即　被　告　丙○○
　　　　　　　　己○○
　　共　　　同
　　指定辯護人　本院甲○辯護人
右上訴人因違反懲治盜匪條例等案件，不服臺灣宜蘭地方法院八十八年度訴字第一七
八號，中華民國八十九年八月二十二日第一審判決（起訴案號：臺灣宜蘭地方法院檢
察署八十八年度偵字第一八０六號），提起上訴後，經最高法院發回更審，本院判決
如左：
    主  文
原判決撤銷。
丙○○共同以強暴使人行無義務之事，累犯，處有期徒刑捌月。
己○○共同以強暴使人行無義務之事，處有期徒刑陸月，如易科罰金以參佰元折算壹
日。
西瓜刀貳把（其中壹把未扣案）均沒收。
    事  實
一、丙○○前於民國八十五年間因違反麻醉藥品管理條例案件，經臺灣宜蘭地方法院
    判處有期徒刑四月確定，於八十六年五月三日易科罰金執行完畢，於八十六年間
    又因恐嚇案件，經臺灣宜蘭地方法院判處有期徒刑八月確定，於八十七年十一月
    十九日執行完畢，仍不知悛悔。緣辛○○曾因與己○○打麻將賭博而積欠己○○
    新臺幣（下同）八千元未還，致彼此間有金錢糾紛之嫌隙，己○○即將該情形告
    知丙○○，嗣八十八年五月三日晚上七時三十分許，己○○夥同有犯意聯絡之丙○○，二人分持己○○於稍早前之十八時許在宜蘭市東港陸橋下夜市購買之西瓜
    刀各一把，由丙○○騎乘機車搭載己○○至宜蘭縣宜蘭市○○路二十九巷六十六
    弄五號辛○○住處，進入屋內後由丙○○持西瓜刀一把架於辛○○頸部，以此強
    暴方式喝令辛○○償還所積欠之金錢，辛○○因而聽命拔下金戒指一只（重約兩
    錢，刻有福字，價值約新臺幣三千元），丙○○即自辛○○手上取走該金戒指，
    而使辛○○行無義務之事，於離去時，己○○向辛○○表示：「再準備錢交付所
    積欠之金錢」等語，正欲離去時巧遇到辛○○家的戊○○，丙○○、己○○二人
    並聯手毆打戊○○致其受有左眼上方之傷害後始離去，離去後辛○○心有不甘，
    即打電話約丁○○一起外出欲尋找丙○○、己○○二人取回金戒指，嗣於同日晚
    間七時五十分許，丙○○、己○○二人再度前往辛○○住處時，於途中為戊○○
    發覺，乃以電話通知在路途上尋找丙○○、己○○二人之辛○○，辛○○接到戊○○之通知後即與庚○○折返家中，並與庚○○共同追打丙○○、己○○二人，
    丙○○乘隙逃逸，己○○則手腳背等處受有傷害（傷害部分均未經告訴），並為
    警當場查獲。
二、案經宜蘭縣警察局宜蘭分局報請臺灣宜蘭地方法院檢察署檢察官偵查起訴。
    理  由
一、訊之被告丙○○、己○○均坦承共同持西瓜刀於右揭時、地向辛○○索款之事實
    ，惟被告己○○辯稱：只是單純的金錢糾紛，我們沒有動手行搶，西瓜刀一直插
    在背後沒有拿出來，因為辛○○欠我八千多元沒還，我才去找他要，當時他身上
    沒有錢，我就叫他用金戒指做抵押，等籌到錢再來贖回去，只要他把錢還清，我
    就會把金戒指還給他，金戒指是他自己親手交給我的，但第二次我們去拿錢時，
    他卻報警抓我們。被告丙○○辯稱：西瓜刀是當天我們要去找辛○○之前才在夜
    市買的，用報紙包起來，從外觀上看不出來是刀子，我們是拿到金戒指後要離開
    時才亮出刀子，因為辛○○說要向丁○○借錢還給我們，之前他已經食言好幾次
    ，我們怕他再度爽約，所以拿走他的金戒指做為抵押等語。惟查：
（一）右揭事實，業據被害人辛○○於原審訊問時證稱：「他們來時以刀押我，後來
      又押我去樓上，我房間鎖住，告以房間有人所以又下樓，是被告丙○○動手拔
      我的戒指」。於本院證稱：「與己○○打麻將輸他六千元，那是案發前一年的
      事，記得有還一部分，但記不清楚還了多少，他們二人都有進去，丙○○手上
      拿著刀跟我講話，後來把刀架在我的脖子上，叫我帶他去樓上拿錢，我有帶他
      上樓，但沒有拿到錢，過一會兒他又把我押下樓，我不得已才把手上的金戒指
      拔下來給他」等語，其證言與警訊中所陳大致一致，核與證人戊○○於原審中
      證述：「我正要進去，看見己○○拿刀…我講了一句：刀子我不怕，他們就對
      我拳打腳踢…我頭、肩膀等處受傷」等語，及證人乙○○於本院證稱：「當天
      我在樓上，聽到一樓有吵鬧的聲音才下樓查看，有看到丙○○拿刀，己○○有
      沒有拿刀我忘記了，我沒有被他們控制行動自由，但會害怕，一直站在旁邊，
      有看到他們拿刀押辛○○，第二次是由我開門讓他們進去，第二次他們手上有
      拿刀，但忘記是誰拿的」等語相符。
（二）又被告丙○○於原審訊問時自承：「…我們有要押簡（指辛○○）上二樓，但
      因他說他哥在樓上，所以我們就作罷」等語。被告己○○於偵查中供稱：「金
      戒子是我叫簡拔下的」，於本院供稱：「因為辛○○欠我八千多元沒還，我去
      找他要，當時他身上沒有錢，我就叫他用金戒指做抵押」等語。是被告丙○○
      、己○○二人辯稱「並未將帶去的西瓜刀拿出來，用報紙包起來，從外觀上看
      不出來是刀子」等語，及己○○所稱「金戒指是他自己親手交給我的」等語，
      均無足採。再查，被告二人攜至辛○○住處之西瓜刀二把，經警扣得其中一把
      ，另一把經原審核發搜索票前往被告二人之住處搜索，並未搜得，被告丙○○
      供陳係棄置於屋外草叢中，衡情倘被告二人前往辛○○家中並未將西瓜刀拿出
      來，以作為犯案工具，何以需將該西瓜刀自報紙打開，並將其中一把棄置於草
      叢中？被告二人所辯顯未符常理，此外，並有贓物認領保管單一紙及扣得之西
      瓜刀一把可資佐證。綜上事證，被告二人犯行堪予認定。
二、按被告丙○○、己○○二人共同以強暴使被害人辛○○行無義務之事，核係犯刑
    法第三百零四條第一項之強制罪。被告二人間有犯意之聯絡及行為之分擔，應論
    以共同正犯。按被告己○○、丙○○二人自警訊時起均辯稱係因被害人辛○○於
    八十七年間住在被告己○○家一個多月，期間積欠有七、八千元，渠二人前去向
    被害人辛○○索討債務，並無借據，亦無法提出債務證明，而被害人辛○○於警
    訊、偵查及原審審理時均否認有何債務存在，然依被害人辛○○於偵查中稱「曾
    因出去玩沒地方去，有到己○○家過夜…我只欠他四千多元，在一年前因玩撲克
    牌輸他四千元（於本院稱係打麻將輸六千元），他叫丙○○於過年前來向我收錢
    ，我就將錢給他（於本院稱記得有還一部分，但記不清楚還了多少）」（偵查卷
    第七十五頁八十八年五月二十六日筆錄）等語，顯見被害人辛○○之指訴多所保
    留，然足以證明者係其確實與被告己○○間有賭博欠款之事，再參以如被告二人
    係基於強盜之意圖而為，於得手後被害人當已報警處理或尋求保護，焉有於約二
    十分鐘之後再至被害人住處，此為至愚者亦所不為，故被告二人辯稱『渠二人係
    為前去向被害人辛○○索討債務』等語應可採信，故被告二人雖為索討債務而以
    強暴手段為之，然並無不法所有之意圖，尚不得因其行為而課被告以強盜罪責，
    惟其基本社會事實相同，爰變更檢察官之起訴法條。末查被告丙○○前於八十五
    年間因違反麻醉藥品管理條例案件，經臺灣宜蘭地方法院判處有期徒刑四月確定
    ，於八十六年五月三日易科罰金執行完畢，於八十六年間又因恐嚇案件，經臺灣
    宜蘭地方法院判處有期徒刑八月確定，於八十七年十一月十九日執行完畢之事實
    ，有臺灣高等法院檢察署刑案紀錄簡覆表及本院被告全國刑案紀錄表附卷足憑，
    其於五年內再犯本件有期徒刑以上之罪名，為累犯，應依法加重其刑。
三、被告己○○行為後，刑法第四十一條業於九十年一月四日修正為「犯最重本刑為
    五年以下有期徒刑以下之刑之罪，而受六月以下有期徒刑或拘役之宣告，因身體
    、教育、職業、家庭之關係或其他正當事由，執行顯有困難者，得以一元以三元
    以下折算一日，易科罰金。但確因不執行所宣告之刑，難收矯正之效或難以維持
    法秩序者，不在此限。」「併合處罰之數罪，均有前項情形，其應執行之刑逾六
    月者，亦同。」，並於同年月十日公布施行，於同年月十二日生效，比較新舊法
    之規定，以行為後之新法對被告有利，依刑法第二條第一項前段之規定，自應適
    用裁判時之新法。
四、原審據以論罪科刑，原非無見，惟按被告二人雖為索討債務而以強暴手段為之，
    然並無不法所有之意圖，尚不得因其行為而課以強盜罪責，已如上述，乃原審疏
    未詳究而論處被告強盜罪責，其認定事實、適用法律即有誤會，是以被告二人提
    起上訴指摘原審判決不當，即有理由，應由本院撤銷改判。爰審酌被告二人之犯
    罪動機、目的、手段、對被害人生命財產之危害程度、犯罪後之態度等一切情狀
    ，分別量處如主文第二項、第三項所示之刑，就被告己○○部分並諭知易科罰金
    之折算標準。扣案之西瓜刀一把，及未扣案惟尚難證明業已滅失之另一把西瓜刀
    ，係被告己○○所有，並供犯罪所用之物，經被告二人供明在卷，均應依法併予
    宣告沒收之，至扣案之休閒鞋一雙、手套二雙，經被告己○○供承分別為其所有
    及其父親所有，並否認係犯罪所用之物，且非違禁物，本院復查無其他積極證據
    足證上開物品確為被告所有及供犯罪所用或預備供犯罪所用之物，爰不宣告沒收
    ，併予敘明。
五、公訴意旨另以：被告丙○○、己○○持西瓜刀二把及形似手槍之物一把，於前揭
    時、地，先由被告己○○持西瓜刀押住庚○○，二人並命庚○○坐於椅子上，以
    此方式使庚○○行無義務之事，被告二人準備離去之際，適戊○○入內，即基於
    同上之概括犯意，聯手毆打戊○○，並由被告丙○○持前開形似手槍之物向戊○○表示：「槍你怕不怕」之脅迫行為，致戊○○無法抗拒，任渠二人強取皮包一
    只（內有現金新臺幣二萬元），因認被告二人尚涉有懲治盜匪條例第五條第一項
    第一款之強盜罪、刑法第三百零四條之強制罪等語。按犯罪事實應依證據認定之
    ，無證據不得推定其犯罪事實，刑事訴訟法第一百五十四條定有明文。訊據被告
    丙○○、己○○二人均堅詞否認有上揭犯行，辯稱：並無持任何形似手槍之物，
    當時只有辛○○與辛○○之女友在場，庚○○並不在場，故並無強命其坐於椅子
    上之事，且伊未拿取戊○○皮包內之二萬元等語。查公訴人認被告二人涉有前開
    犯行，無非係以被害人庚○○、戊○○與現場目擊證人丁○○於警訊、偵查中之
    指訴互核相符為其論據。經查：
（一）對公訴人所指強押被害人庚○○一節，庚○○於原審訊問時證稱：當天伊在一
      樓睡覺，之前發生何事伊並不知道，待伊醒來時被告二人已經離開，未見被告
      丙○○持類似手槍之物，亦無被告二人強押伊坐於椅子上之事實等語，其並未
      指訴有公訴人所指之被害情形。且質之證人辛○○證稱：被告二人並無對庚○○為任何行為，當時庚○○在睡覺等語，與其於偵查中所證稱被告己○○衝過
      去拿刀押著庚○○等語，顯有矛盾，是前開證詞均尚難採為不利於被告二人之
      認定。
（二）至公訴人所指強盜戊○○二萬元一節，被害人戊○○於原審訊問時先證稱：辛○○戒指被搶，伊本來要還辛○○之二萬元也被被告搶走等語，惟嗣後又改稱
      伊是有帶二萬元前去辛○○住處，但不知係何人取走，伊所以於警訊時指訴係
      被告二人所為，乃係因被被告二人毆打，很氣憤，故懷疑係被告二人所為，現
      在回想應該不是被告拿走的等語，是被害人戊○○前後不一之指訴顯有瑕疵。
      又證人庚○○於原審證稱：伊所以於警訊中指訴被告二人對戊○○為強盜之行
      為，乃係因辛○○說跟被告有仇，西瓜刀與手槍都是辛○○說的，伊亦未見被
      告搶走戊○○之二萬元等語。證人丁○○證稱：伊係第二次因辛○○打電話予
      伊稱被告二人搶他戒指及二萬元後，始前往辛○○家中，伊並未在場親見前開
    強盜之事，伊於警訊中所言不實，均係辛○○騙伊的等語。足認被告二人所辯
      未強取戊○○之財物堪予採信，是此部分尚難證明被告二人確涉有盜匪及強制
      罪，此外復查無其他積極證據足認被告二人有公訴人所指之此部分犯行，被告
      二人此部分之犯行應屬不能證明，惟公訴人認與前揭論罪科刑部分分別有想像
      競合犯與連續犯之裁判上一罪關係，爰不另為無罪之諭知。
據上論斷，應依刑事訴訟法第三百六十九條第一項前段、第三百六十四條、第二百九
十九條第一項前段、第三百條，刑法第二條第一項前段、第二十八條、第三百零四條
第一項、第四十一條第一項、第四十七條、第三十八條第一項第二款，罰金罰鍰提高
標準條例第一條前段、第二條，判決如主文。
本案經檢察官洪泰文到庭執行職務。
中      華      民      國      九十一      年     九     月    十七    日
                              臺灣高等法院刑事第二十一庭
                                  審判長法  官  葉  騰  瑞
                                        法  官  莊  明  彰
                                        法  官  黃  國  忠
右正本證明與原本無異。
檢察官如不服本判決應於收受送達後十日內向本院提出上訴書狀，其未敘述上訴理由
者並得於提起上訴後十日內向本院補提理由書（均須按他造當事人之人數附繕本）。
被告不得上訴。
                                        書記官  劉  貞  達
中      華      民      國      九十一      年     九     月    二十    日
附錄本案論罪科刑法條全文
刑法第三百零四條：
以強暴、脅迫使人行無義務之事或妨害人行使權利者，處三年以下有期徒刑、拘役或
三百元以下罰金。
前項之未遂犯罰之。
